ACORDAO-COMPLETO-2486765

ACÓRDÃO 1495/2021 ATA 22/2021 - PLENÁRIO

VISTOS, relatados e discutidos estes autos de representação a respeito de possíveis irregularidades na interrupção da realização de perícias médicas sob a responsabilidade do Instituto Nacional do Seguro Social (INSS) , no contexto das restrições impostas pela pandemia da Covid-19,
ACORDAM os Ministros do Tribunal de Contas da União, reunidos em sessão plenária, ante as razões expostas pelo, em: 
9.1. com fulcro no art. 276, caput, do Regimento Interno/TCU, referendar a medida cautelar adotada pelo relator por meio do despacho contido na peça 104 destes autos, transcrito no Relatório que precede este acórdão, bem como as medidas acessórias constantes no mencionado despacho; 
9.2. encaminhar cópia desta deliberação ao Instituto Nacional do Seguro Social, ao Conselho Federal do Serviço Social e ao representante para ciência.

Representação a respeito de possíveis irregularidades na interrupção da realização de perícias médicas sob a responsabilidade do Instituto Nacional do Seguro Social (INSS), no contexto das restrições impostas pela pandemia da Covid-19.

Instituto Nacional do Seguro Social.

3. Interessados/Responsáveis:
3.1. Interessados: Conselho Federal de Medicina (33.583.550/0001-30); Conselho Federal de Serviço Social (33.874.330/0001-65); Instituto Nacional do Seguro Social (29.979.036/0001-40); Ministério da Economia.

13.1. Ministros presentes: Ana Arraes (Presidente), Walton Alencar Rodrigues, Augusto Nardes, Aroldo Cedraz, Raimundo Carreiro, Bruno Dantas (Relator), Vital do Rêgo e Jorge Oliveira.
13.2. Ministro-Substituto convocado: Augusto Sherman Cavalcanti.
13.3. Ministros-Substitutos presentes: Marcos Bemquerer Costa e Weder de Oliveira.

BRUNO DANTAS

Adoto como relatório o despacho que fundamentou a concessão da medida cautelar ora em apreciação (peça 104) : 
"Trata-se de representação a respeito de possíveis irregularidades na interrupção da realização de perícias médicas sob a responsabilidade do Instituto Nacional do Seguro Social (INSS) , no contexto das restrições impostas pela pandemia da Covid-19.
2. Em expediente encaminhado ao Tribunal (peça 84) , o Ministério Público Federal requer a ampliação da medida cautelar previamente adotada em relação à realização de perícias médicas por meios remotos para o procedimento de avaliação social, exigido no requerimento administrativo para concessão do benefício assistencial de prestação continuada à pessoa com deficiência (BPC) .
3. O MPF informa, em síntese, que: i) em 25/3/2021, 597 mil requerimentos de BPC para pessoa com deficiência aguardavam análise, dos quais mais de 100 mil requerimentos aguardavam a avaliação social; ii) o tempo médio de concessão (TMC) para o BPC, em fevereiro de 2021, era de mais de 365 dias; e iii) dos 1.492 servidores assistentes sociais, apenas 677 atendiam nas unidades da autarquia (alguns acumulando outras atividades) , estando os demais fora de atendimento por integrarem o grupo de risco da Covid-19.
II
4. Instruído o feito inicialmente, a unidade especializada propôs a oitiva prévia do Instituto Nacional do Seguro Social e do Conselho Federal do Serviço Social para se manifestar sobre os fatos (peças 86-88) , o que acolhi por meio de despacho à peça 89.
5. Apresentadas as respostas às oitivas, a unidade instrutora sugere, em essência: i) o conhecimento da representação; ii) o deferimento da cautelar; e iii) a realização de novas oitivas do Instituto Nacional do Seguro Social e do Conselho Federal do Serviço Social (peça 101) .
III
6. Manifesto, desde já, minha concordância com a essência das conclusões da unidade instrutora, razão pela qual incorporo os fundamentos apresentados às minhas razões de decidir, sem óbice dos comentários que passo a tecer.
7. Em sua resposta, o INSS se manifestou de acordo com a realização de avaliações sociais de forma remota, afirmando ter condições operacionais para a implementação no curto prazo, com o objetivo de reduzir o tempo de espera do requerente pela data de sua avaliação social, e de evitar custosos deslocamentos dos requerentes de BPC para as agências que prestam esse tipo de atendimento de forma presencial (peça 97, p. 3) .
7. A autarquia acrescentou referências de experiências positivas de teleatendimento por profissionais da área de assistência social e semelhantes e, ainda, o posicionamento da Federação Internacional das Assistentes Sociais, o qual, embora apresente ponderações ao orientar sobre a utilização de TIC por assistentes sociais, não veda a utilização de tais ferramentas no exercício da assistência social.
8. Quanto ao estoque de processos, o INSS explicou que em 25/3/2021 havia 597 mil requerimentos de BPC pendentes de conclusão de análise, e que o quantitativo foi reduzido para 560.372 requerimentos em 28/4/2021.
9. Embora tenha havido uma redução de estoque, segundo a autarquia, pelo menos 101 mil ainda aguardam a avaliação social. Esses dados estão relacionados apenas aos requerimentos do reconhecimento inicial de direito, e não incluem as situações de revisão ou demais análises de Pessoa com Deficiência - PCD - contidos nas diversas leis operacionalizadas pelo INSS.
10. O Conselho Federal do Serviço Social (CFESS) , por sua vez, alegou ser equivocado o pressuposto de que a capacidade de avaliação social seria o maior gargalo no processo de concessão do referido benefício.
11. Na avaliação do Conselho, dos cerca de 600 mil requerimentos de BPC aguardando análise no âmbito administrativo, apenas 100 mil estariam aguardando avaliação social, o que representaria 16%. Portanto, os outros 500 mil, equivalentes a mais de 80% dos requerimentos represados, teriam outras causas.
12. Argumentou, ainda, que a defesa do interesse público é incompatível com o modelo de avaliação social remota e que não seria esse procedimento o principal gargalo para o represamento de requerimentos de concessão de BPC para pessoas com deficiência, tendo em vista que há um cenário de exclusão digital que atinge o público-alvo do benefício.
13. Embora concorde com o argumento do CFESS no sentido de que existem outras causas para o represamento dos pedidos, reputo, em linha com o que foi aduzido pela unidade instrutora, que os 100 mil requerimentos pendentes de avaliação social são quantitativo suficientemente elevado de potenciais beneficiários em situação de fragilidade a justificar a adoção de medidas imediatas, como a avaliação social remota, com vistas à redução desse estoque.
14. A suposta incompatibilidade de modelo remoto de avaliação social com o público-alvo a ser atingido por ele, em razão de sua vulnerabilidade social e econômica e da exclusão digital não impedem, a meu ver, a oferta da modalidade. Isso porque a utilização do modelo remoto não seria impositiva, mas, sim, uma opção complementar aos requerentes, em conjunto com a modalidade presencial.
15. Quanto aos requisitos para a adoção da medida cautelar pleiteada pelo Ministério Público Federal, considero caracterizado o fumus boni iuris, em razão do flagrante descumprimento do art. 37 da Lei 8.742/1993 (que dispõe sobre a organização da Assistência Social e dá outras providências) abaixo-transcrito:
Art. 37. O benefício de prestação continuada será devido após o cumprimento, pelo requerente, de todos os requisitos legais e regulamentares exigidos para a sua concessão, inclusive apresentação da documentação necessária, devendo o seu pagamento ser efetuado em até quarenta e cinco dias após cumpridas as exigências de que trata este artigo.
16. Encontra-se também demonstrado o periculum in mora para a concessão da medida cautelar, diante da natureza alimentar do benefício e da vulnerabilidade econômica e social do público ao qual ele é concedido.
17. Desse modo, concluo que o INSS deve proceder à implementação imediata do modelo remoto de avaliação social, em caráter piloto, nos moldes do que foi realizado com relação às perícias médicas em decorrência do Acórdão 2597/2020-TCU-Plenário (Protocolo da Experiência Piloto de Realização de Perícias Médicas com Uso da Telemedicina - PMUT, peça 51) , e que, a partir dos resultados obtidos com essa experiência piloto, a autarquia decida sobre a viabilidade ou não de implementação de tal modalidade de avaliação em caráter definitivo.
19. Ante o exposto, e considerando que estão presentes os requisitos para concessão de medida cautelar, DECIDO:
a) conhecer da peça 84 como representação, satisfeitos os requisitos de admissibilidade previstos nos arts. 235 e 237, inciso I, do Regimento Interno deste Tribunal, e no art. 103, § 1º, da Resolução - TCU 259/2014;
b) deferir o pedido de medida cautelar, com fulcro no art. 276 do Regimento Interno/TCU, a fim de determinar ao Instituto Nacional do Seguro Social que, no prazo de quinze dias, elabore um protocolo e implemente, em caráter piloto, a realização de avaliações sociais por meio de canais remotos, com vistas ao cumprimento do art. 37, caput, da Lei 8.742/1993, dando ciência das medidas adotadas para que o Tribunal delibere sobre o mérito da matéria ora em apreço.
c) realizar a oitiva do Instituto Nacional do Seguro Social, com amparo no art. 276, § 3º, do Regimento Interno/TCU, para que, no prazo de quinze dias, se pronuncie sobre os fatos tratados nesta representação;
d) realizar, nos termos do art. 276, § 3º, c/c art. 250, V, todos do Regimento Interno/TCU, a oitiva do Conselho Federal do Serviço Social, para, no prazo de quinze dias, manifestar-se, caso queira, sobre os fatos tratados nesta representação;
c) encaminhar cópia deste despacho e da instrução à peça 101 ao Instituto Nacional do Seguro Social, ao Conselho Federal do Serviço Social e ao representante para ciência."
	É o relatório.

8.1. Erika Lula de Medeiros (38.307/OAB-DF), representando Conselho Federal de Serviço Social.  
8.2. José Alejandro Bullon Silva (13.792/OAB-DF) e outros, representando Conselho Federal de Medicina.  
8.3. Carolina Bastos Lima Paes e outros, representando Instituto Nacional do Seguro Social.

Não atuou.

REPRESENTAÇÃO. POSSÍVEIS IRREGULARIDADES NA INTERRUPÇÃO DE PERÍCIAS MÉDICAS. SOLICITAÇÃO DO MINISTÉRIO PUBLICO FEDERAL PARA AMPLIAÇÃO DOS EFEITOS DA CAUTELAR PARA REALIZAÇÃO DE AVALIAÇÕES SOCIAIS REMOTAS PARA CONCESSÃO DO BPC. OITIVA PREVIA DO INSS E DO CONSELHO FEDERAL DO SERVIÇO SOCIAL. ADOÇÃO DE MEDIDA CAUTELAR. NOVAS OITIVAS.

REPRESENTAÇÃO (REPR)

Secretaria de Controle Externo da Previdência, do Trabalho e da Assistência Social (SecexPrevidência).

Trata-se de representação a respeito de possíveis irregularidades na interrupção da realização de perícias médicas sob a responsabilidade do Instituto Nacional do Seguro Social (INSS) , no contexto das restrições impostas pela pandemia da Covid-19.
2.	Em expediente encaminhado ao Tribunal (peça 84) , o Ministério Público Federal requer a ampliação da medida cautelar previamente adotada em relação à realização de perícias médicas por meios remotos para o procedimento de avaliação social, exigido no requerimento administrativo para concessão do benefício assistencial de prestação continuada à pessoa com deficiência (BPC) .
3.	O MPF informa, em síntese, que: i) em 25/3/2021, 597 mil requerimentos de BPC para pessoa com deficiência aguardavam análise, dos quais mais de 100 mil requerimentos aguardavam a avaliação social; ii) o tempo médio de concessão (TMC) para o BPC, em fevereiro de 2021, era de mais de 365 dias; e iii) dos 1.492 servidores assistentes sociais, apenas 677 atendiam nas unidades da autarquia (alguns acumulando outras atividades) , estando os demais fora de atendimento por integrarem o grupo de risco da Covid-19.
4.	Instruído o feito inicialmente, a unidade especializada propôs a oitiva prévia do Instituto Nacional do Seguro Social e do Conselho Federal do Serviço Social para se manifestar sobre os fatos (peças 86-88) , o que acolhi por meio de despacho à peça 89. 
5.	Apresentadas as respostas às oitivas, a unidade instrutora sugere, em essência: i) o conhecimento da representação; ii) o deferimento da cautelar; e iii) a realização de novas oitivas do Instituto Nacional do Seguro Social e do Conselho Federal do Serviço Social (peça 101) .
6.	A partir das razões de decidir apresentadas no despacho transcrito no relatório precedente, adotei a medida cautelar sugerida, determinando a realização de oitivas.
Ante o exposto, com fundamento no art. 276, § 1º, do Regimento Interno do TCU, VOTO por que seja adotada a decisão que ora submeto à apreciação deste Colegiado.
TCU, Sala das Sessões Ministro Luciano Brandão Alves de Souza, em 23 de junho de 2021.
Ministro BRUNO DANTAS
Relator